【裁判字號】    99,上易,12
【裁判日期】    990316
【裁判案由】    家暴傷害
【裁判全文】
臺灣高等法院臺南分院刑事判決          99年度上易字第12號
上  訴  人  臺灣臺南地方法院檢察署檢察官
被      告  乙○○
選任辯護人  林士龍律師
            彭大勇律師
上列上訴人因被告家暴傷害案件，不服臺灣臺南地方法院98年度
易字第839號中華民國98年10月16日第一審判決（起訴案號：臺
灣臺南地方法院檢察署98年度偵字第313號），提起上訴，本院
判決如下：
    主  文
上訴駁回。
    理  由
一、公訴意旨略以：
  (一)被告乙○○與甲○○係叔姪關係，為家庭暴力防治法第3條
    第4款所稱之家庭成員。乙○○與陳清可、陳有發、陳博恭
    、陳溫玉梅（後4人另經檢察官不起訴處分）於民國（下同
    ）97 年12月20日下午14時40分許，在臺南縣南化鄉玉山村
    玉山113號之農顯宮廟宇前，因修繕廟宇問題而與甲○○發
    生爭執，詎乙○○竟基於傷害人身體之犯意，於甲○○欲持
    相機拍照存證時，徒手毆打甲○○，致甲○○受有「頭皮撕
    裂傷；胸部、腹部、雙手、雙膝多處挫傷擦傷」等傷害。
  (二)案經甲○○訴由臺南縣警察局玉井分局報告臺灣臺南地方法
    院檢察署檢察官偵辦，因認被告乙○○涉犯刑法第277條第1
    項之傷害罪嫌等情。
二、按犯罪事實應以證據認定之，無證據不得認定其犯罪事實；
    又不能證明被告犯罪，應諭知無罪之判決，刑事訴訟法第
    154條第2項、第301條第1項分別定有明文。次按檢察官就被
    告犯罪事實，應負舉證責任，並指出證明之方法，刑事訴訟
    法第161條第1項定有明文。是檢察官對於起訴之犯罪事實，
    應負提出證據及說服之實質舉證責任。倘其所提出之證據，
    不足為被告有罪之積極證明，或其指出證明之方法，無從說
    服法院以形成被告有罪之心證，基於無罪推定之原則，自應
    為被告無罪判決之諭知（最高法院95年度台上字第369號判
    決意旨參照）。再按認定犯罪事實所憑之證據，雖不以直接
    證據為限，間接證據亦包括在內，然而無論直接或間接證據
    ，其為訴訟上之證明，均須達於通常一般之人均不致於有所
    懷疑，而得確信其為真實之程度，始得據為有罪之認定，若
    其關於被告是否犯罪之證明未達此程度，而有合理性懷疑之
    存在，致使無從形成有罪之確定，根據「罪證有疑，利於被
    告」之證據法則，即不得遽為不利被告之認定（最高法院76
    年臺上字第4968號判例意旨參照）。
三、檢察官認被告涉有上開傷害犯行，無非以：告訴人甲○○之
    警詢筆錄、檢察事務官筆錄、證人張飛龍之檢察事務官筆錄
    、證人陳清可、陳有發之警詢筆錄、檢察事務官筆錄、偵查
    筆錄、及國立成功大學醫學院附設醫院（下稱：成大醫院）
    乙種診斷證明書一紙，現場暨被害人受傷照片10張，為其主
    要依據。
四、詢據被告乙○○固坦承於上揭時、地與告訴人甲○○發生拉
    扯，雙方並因而倒地，告訴人當日受傷之事實，惟矢口否認
    有何傷害犯行，辯稱：「我沒有勒住告訴人甲○○的脖子，
    是他先拉我脖子的，我叫他放下，他不放下，我們才會發生
    拉扯，拉扯中我和他雙雙倒地，後來我離開時並沒有看到他
    有受傷，他的傷或許是他去找相機時在山坡地跌倒而造成的
    」等情。
五、程序部分（證據能力）：
  (一)本案證據除檢察官於起訴時提出者外，公訴人復於原審審理
    程序時，增列被告乙○○之供述為證據，被告辯護人亦於書
    狀中提出原審94年度訴字第584號和解筆錄（原審卷第40 至
    42頁）、臺灣高等法院臺南分院檢察署98年度上聲議字第65
    1號處分書（原審卷第104至108頁）、玉山農顯宮寺廟登記
    文件影本（原審卷第109至110頁）、臺南縣南化鄉玉山農顯
    宮信徒名冊（原審卷第111至112頁）、共有土地分管部分切
    結書（原審卷第113至115頁）為證據；另原審依職權將原審
    94年度易字第1090號判決（原審卷第47至52頁）及本院95年
    度上易字第440號判決（原審卷第53至60頁）增列為證據；
    又被告於本院審理提出坡坎照片三張為證；本院依職權調告
    訴人甲○○之成大醫院診療資料等，核先敘明。
  (二)按被告以外之人，於審判外之言詞或書面陳述，除法律有規
    定外，不得作為證據，刑事訴訟法第159條第1項定有明文。
    查檢察官提出之被害人（即告訴人）甲○○之警詢筆錄、檢
    察事務官筆錄，係被告以外之人於審判外之言詞陳述，業據
    被告乙○○及其辯護人於本院審理時爭執其證據能力，而告
    訴人又已於原審具結作證在案，其證述內容與其警詢筆錄相
    同，依上開規定，告訴人甲○○之警詢筆錄、檢察事務官筆
    錄，自不得作為證據。
  (三)次查，被告乙○○之警詢筆錄，經原審於98年10月2日當庭
    勘驗警詢錄音帶，原警詢筆錄第6頁第12-13行所記載：「。
    。。，然後我就舉起左手欲將其（甲○○）手撥開，導致雙
    方於拉扯跌倒致頭部流血受傷，然後雙方就分開。」等情，
    經勘驗結果為：「倒下去之後都沒有受傷，雙方就都各自爬
    起來。人倒了之後就各自爬起來。」等情，是原警詢筆錄記
    載與錄音內容不符，此部分依刑事訴訟法第100條之1第2項
    ，該筆錄就此記載與錄音內容有出入部分，不得作為認定被
    告犯罪之證據，應以勘驗筆錄記載之供述內容為準。
  (四)至於本案其餘之供述及非供述證據，關於傳聞證據，既經被
    告及其辯護人方面明示同意採為證據，而其他非傳聞證據者
    ，無事證顯示係公務員違法蒐證所取得之供述證據，本院審
    酌該等供述證據作成時之情況，亦認為適於作為證據，應認
    為均有證據能力。
六、本院認定理由：
  (一)查告訴人甲○○於97年12月20日下午16時16分前往國立成功
    大學醫學院附設醫院急診，經醫師診斷受有「頭皮撕裂傷；
    胸部、腹部、雙手、雙膝多處挫傷擦傷」之傷害，此有國立
    成功大學醫學院附設醫院乙種診斷證明書一紙在卷為憑，足
    認告訴人於97年12月20日下午16時16分就診前，確實受有上
    開如診斷證明書所載傷勢之事實，要可認定。又告訴人甲○
    ○當日所受之傷勢，係身體正面「左腹」挫擦傷、「右前胸
    挫擦傷」、「雙膝挫擦傷」，及身體背面「雙前臂挫擦傷」
    ，頭皮左側有「撕裂傷一公分」，亦有成大醫院99年1月13
    日成附醫急診字第0990000349號函及所附之病患診療資料摘
    要表、急診病歷、病歷專用紙所載傷勢位置圖在卷可證（本
    院卷第34-37頁），可見其傷勢多為挫擦傷，且涵蓋傷體正
    面及背面，包括雙膝正面及雙前臂背面，僅頭皮左側有撕裂
    傷一處。
  (二)其次，按告訴人之告訴，係以使被告受刑事訴追為目的，是
    其陳述是否與事實相符，仍應調查其他證據以資審認（最高
    法院52年臺上字第1300號判例意旨參照），揆諸上開判例要
    旨，自難僅以告訴人單一指訴，遽為被告有罪之認定。經查
    ：
    1.證人（即告訴人）甲○○於原審審理時證稱：
      「我於97年12月20日下午前往台南縣南化鄉玉山村113號
      之農顯宮廟宇，我去的時候首先先拍照，在拍照的過程中
      ，乙○○先是問我說『你拍照做什麼？』，之後乙○○就
      阻攔我，意圖不讓我拍照『而用手從背後勒住我的脖子』
      和我發生拉扯，這是第一次拉扯，『在這一次的拉扯中我
      並沒有受傷』。我掙脫乙○○後，他與陳清可、陳有發、
      陳博恭這四個人就聯手，其中有人就喊『搶他的相機』，
      這四個人就開始在搶我的相機了，然後『他們把我壓制在
      地上』，我只感覺出背後有三個人，因為我只有正面看到
      陳博恭，所以我沒有辦法判斷乙○○有無打我的頭部，而
      且他們是陸陸續續在打我，『我也沒有辦法判斷我背部是
      誰打的』，『但乙○○有從我背後勒住我的脖子』，『我
      跪在地上』，我們二人有發生拉扯，之後就倒在地上，這
      是第二次拉扯，『我有受傷』，就如診斷證明書所載之傷
      勢，但我無法分辨傷勢是乙○○直接打我所致，抑或我的
      身體與地面摩擦所造成。第一次是在地上扭打，第二次是
      被他們勒住，跪在地上」等情（原審卷第63頁背面至第79
      頁）。
    2.揆諸上開證述內容，固可知告訴人（即證人）甲○○曾與
      被告發生肢體拉扯動作，惟仍就其如診斷證明書上所載之
      傷勢，究係如何遭被告以「拳打」、「腳踢」之方式所造
      成，均無法具體、確切之指明，甚至無法確定是否為被告
      所造成，僅證稱「乙○○從背後勒住我的脖子，然後我們
      發生拉扯後就倒在地上，在與他拉扯的過程中我因此受傷
      」，又其證述遭被告「勒住脖子」及遭被告及案外人陳清
      可、陳有發、陳博恭等人毆打「背部」之傷害過程雖較具
      體明確，惟均與上開診斷證明書所載之傷勢：「頭皮撕裂
      傷；胸部、腹部、雙手、雙膝多處挫傷擦傷」不符，且依
      其自稱之「脖子」、「背部」等各該受擊部位，雖於就醫
      時向醫師告知、請警察拍照，惟經醫師診斷後並未受有傷
      勢，照片亦未顯示其傷等情節，業據告訴人自承在卷（原
      審卷頁73），告訴人上開證述內容是否出於真實，容有懷
      疑。
    3.再者，告訴人及其父親陳丁坤均非農顯宮信徒名冊上登記
      之信徒，此有玉山農顯宮寺廟登記文件影本（原審卷第10
      9至110頁）、臺南縣南化鄉玉山農顯宮信徒名冊（原審卷
      第111至112頁）、共有土地分管部分切結書（原審卷第11
      3至115頁）在卷可參，是被告及案外人陳清可、陳有發等
      人進行廟宇修繕，是否需告訴人及其父之同意，容有疑義
      。又告訴人甲○○與其父陳丁坤之兄弟即被告乙○○雖為
      叔姪，惟於94年間，告訴人因參與其父親與被告乙○○及
      案外人陳坤木、陳水宗、陳國穩間之土地徵收補償費分配
      問題，進而偽造文書而遭被告及案外人等人向偵查機關告
      發，告訴人甲○○因偽造文書案件經本院以95年度上易字
      第440號判決判處有期徒刑六月確定，另上開土地徵收補
      償費之民事訴訟部份，雙方亦於94年12月7日於原審民事
      庭當庭和解，有本院95年度上易字第440號判決（原審卷
      第53至60頁）、原審94年度易字第1090號判決（原審卷第
      47至52頁）及原審94年度訴字第584號和解筆錄（原審卷
      第40至42頁）各一份附卷可考，是告訴人與被告間顯然積
      怨甚深，在此利害糾葛之情況下，自難期其證詞公正無私
      ，其所言尚難盡信，仍應有其他相符之證據相佐，始可採
      為對被告不利之認定依據。
  (三)次查，證人陳清可、陳有發、張飛龍就渠等當時於案發現場
    目擊案發經過乙節，分別證述如下：
    1.證人陳清可先於警詢時證述：「我和乙○○、陳有發等三
      人於97年12月20日14時許一起在農顯宮前從事廟宇修繕工
      作，於14時40分許，就看見甲○○獨自1人從廟宇右側走
      來，手中拿著照相機，然後就拿起相機對著我們及廟宇一
      起拍照，當時甲○○均未講話，我就低頭做我的工作，我
      就聽到乙○○向甲○○說你是照什麼，我聽到語氣愈來愈
      大聲，『我抬起頭就看見他們2人拉扯在一起，然後就各
      自摔倒在地上』。。。我不知道他為何受傷，不知其照相
      機因何原因損壞」等情（南縣井警偵字第0971000560號警
      卷第10至11頁），嗣後復於檢察官偵查時及檢察事務官詢
      問時均證述：「我們當時在廟前工作，而甲○○在那裡照
      相，後來我就看見甲○○與乙○○在那裡拉扯」等情（98
      年度偵字第31 3號卷第17頁、98年度核交字第107號卷第9
      及14頁），嗣後復於原審審理時證述：「我和乙○○、陳
      有發、張飛龍等四人於97年12月20日下午一起在農顯宮前
      從事廟宇修繕工作，後來看見甲○○獨自1人來到農顯宮
      拍照，乙○○就制止甲○○拍照，之後『他們2人拉扯在
      一起』，然後就各自摔倒在地上後又各自爬起來。。。我
      沒注意到他是否有受傷，我只看到乙○○的衣服遭扯破」
      等情（原審卷第84背面至90頁）。
    2.證人陳有發先於警詢時證述：「我於97年12月20日14時40
      分許在臺南縣南化鄉玉山村113號農顯宮廟宇前，當時正
      在從事廟宇修繕工作，看見甲○○走來我們工作地點手中
      拿著照相機對著我們及廟宇照相，然後看見乙○○與甲○
      ○雙方大聲講話就發生口角發生拉扯，導致『雙方於拉扯
      跌倒』，然後雙方就分開。。。我只知他和乙○○發生拉
      扯跌倒時撞至地面上，我並不知甲○○頭部因何受傷」等
      情（南縣井警偵字第0971000560號警卷第13至14頁），嗣
      後復於檢察事務官詢問時證述：「當時我人在廟前工作，
      我有看見告訴人（甲○○）與乙○○在那裡拉扯」等情（
      98年度核交字第107號卷第9及14頁），嗣於原審審理時證
      述：「我和陳清可、張飛龍、乙○○等四人於97年12月20
      日一起在農顯宮前從事廟宇修繕工作，後來甲○○下午有
      來，他一來就問誰是負責人，問我們在這裡做什麼，我知
      道他有拿一個東西，但我沒有看得很清楚那是什麼東西，
      我起先沒有看到乙○○與甲○○發生衝突，後來我聽到聲
      音才看到『他們兩個人面對面互相拉扯在一起』，但沒看
      到乙○○有出手打甲○○，他們兩個人互相拉扯在一起約
      一分多鐘，『然後兩個人都跌倒在地』，但一下子就爬起
      來了，我沒有看到甲○○受傷，是直到救護車來的時候，
      我才聽說他有受傷」等情（原審卷第90至93頁）。
    3.證人張飛龍先於檢察事務官詢問時證述：「我看到的情形
      是乙○○與甲○○有拉扯的情形，『雙方都有倒地』，但
      是倒地雙方都有再站起來，後來我就忙我的工作，我並沒
      有去勸架，後來的情況我就不知道」等情（98年度核交字
      第107號卷第30頁），嗣於原審審理時證述：「97年12月
      20 日下午2時40分左右我和很多人在農顯宮前進行修繕廟
      宇的工作，乙○○也在其中，當時我在那邊用圓鍬在拌水
      泥，後來我有看到甲○○前來，但我不知道他來做什麼，
      因為我一直在拌水泥，所以我沒有注意甲○○是否有拍照
      ，後來我有看到『甲○○與乙○○兩人面對面拉扯在一起
      』，之後兩個人都倒地，但我只有看到他們兩個人拉扯，
      沒看到乙○○用磚頭丟甲○○，或其他人與甲○○發生拉
      扯」等情（原審卷第79至84頁）。
    4.綜合上開三位證人證述，雖渠等證述內容均一致且無前後
      矛盾之情，惟其內容僅能證明被告與告訴人二人互有拉扯
      之事實，然告訴人是否因此拉扯而成傷？告訴人所受之如
      診斷證明書所載之傷害是否確由被告出手毆打所致？關於
      傷害罪之構成要件要素事實，尚難藉此開證述得到證明。
  (四)再查，公訴人雖提出國立成功大學醫學院附設醫院乙種診斷
    證明書一紙（98年度核交字第107號卷第26頁），及現場暨
    被害人受傷照片10張（南縣井警偵字第0971000560號警卷第
    35 至39頁）作為證據，證明告訴人確於97年12月20日16時
    16分至國立成功大學醫學院附設醫院急診前已受有「頭皮撕
    裂傷；胸部、腹部、雙手、雙膝多處挫傷擦傷」之傷害，惟
    本案爭點應係告訴人所受之如診斷證明書所載之傷害，是否
    為被告出手毆打所造成，而上開診斷證明書僅係醫療機構於
    被告急診當時診斷被告傷勢之客觀事實結論；另現場暨被害
    人受傷照片亦僅係警察機關於案發後針對被告傷勢態樣及現
    場情形拍照存證，對於告訴人是否抑或如何遭被告毆打以致
    受有如診斷證明書所載之傷害之過程均未提及，自不得以此
    逕為不利於被告認定之證明。況告訴人之傷勢多為「挫擦傷
    」，且涵蓋身體之正面及背面，包括左腹、右前胸、雙膝正
    面及雙前臂背面，僅頭皮左側有撕裂傷一處，前已述及，然
    告訴人陳稱：我無法分辨傷勢是乙○○直接打我所致，抑或
    我的身體與地面摩擦所造成等情，究其傷勢如何造成，尚難
    確定，已有可疑，且告訴人之身體正面及背面均有多處挫擦
    傷，惟其證稱：「第一次的時候沒受傷，第二次的時候才受
    傷」、「第一次是在地上扭打，第二次是被他們勒住，跪在
    地上」、「被告從後面勒住我的脖子，我頭往後仰，之後就
    跌倒受傷，之後我就爬起來」等情（原審卷第71頁及背面）
    ，則依告訴人所述，其與被告第一次在地上扭打，反而無傷
    ，第二次被勒住跪倒，竟然身體背面之雙手臂亦有挫擦傷，
    亦與常情有違，則其所受傷勢是否與被告拉扯倒地所致，仍
    有疑義，被告辯稱告訴人未因拉扯而受傷等情，自屬有據。
七、綜上所述，本案告訴人與被告間有一定之恩怨糾葛，其證述
    被告傷害犯行過程之內容，復與醫院診斷證明書有相當之歧
    異，自無法單憑其證據內容即率為被告不利之認定。被害人
    證述其受傷情形，或有誇大不實，或未能確認，則被害人究
    係如何倒地受傷，仍有疑義，自既尚有合理之懷疑存在，即
    無從使本院得被告有罪之確信。此外，復查無其他積極證據
    ，足認被告確有涉犯刑法277條第1項傷害之犯行，則參照前
    揭規定及判例意旨所示，既不能證明被告犯罪，自應為被告
    無罪之諭知。原審據此諭知被告無罪，並無不合，上訴人即
    檢察官仍執陳詞，認被告有傷害犯行，指謫原判決，而提起
    上訴，為無理由，應予駁回。
據上論結，應依刑事訴訟法第368條，判決如主文。
本案經檢察官謝錫和到庭執行職務。
中    華    民    國    99    年    3     月    16    日
                  刑事第三庭    審判長法  官  陳義仲
                                      法  官  楊清安
                                      法  官  宋明中
以上正本證明與原本無異。
不得上訴。
                                      書記官  王薇潔
中    華    民    國    99    年    3     月    16    日

司法院資訊處製作；財團法人民間司法改革基金會備份。
